臺灣高等法院高雄分院刑事判決　　　　96年度上訴字第1092號
上　訴　人
即　被　告　甲○○
選任辯護人　莊進祥　律師
上列上訴人因偽造有價證券等案件，不服臺灣屏東地方法院95年
度訴字第566 號中華民國96年3 月21日第一審判決（起訴案號：
臺灣屏東地方法院檢察署95年度偵緝字第149 號），提起上訴，
本院判決如下：
     主  文
上訴駁回。
    事  實
一、甲○○於民國（以下同）92年9 月間，因經濟狀況不佳，亟
    需大筆資金周轉，竟意圖為自己不法所有，於92年9 月10日
    ，以其本人名義成立合會並自任會首，除邀集乙○○、白秀
    蘭、徐碧桂、林馬素香、施素玲、林雅琴、陳映頻等會員參
    加外，明知實際並無「李碧雲」、「李美玉」、「林義賢」
    （會單載為「林議選」）等人，竟虛列上開3 人為人頭會員
    ，使乙○○、白秀蘭、徐碧桂、林馬素香、施素玲、林雅琴
    、陳映頻等會員均陷於錯誤而加入互助會，共計該合會含會
    首及上開人頭會員為32會，約定每會之會款為新臺幣（下同
    ）10,000元，甲○○因此詐得會員所交付之首會合會金（即
    俗稱之會頭錢）新臺幣（下同）280,000 元【計算式：（32
    -1-3即會員總人數扣除會首及人頭會員）×10,000＝280,00
    0 】。又該合會自92年10月10日起，採內標制標會（即未得
    標之活會會員則繳付10,000元會款扣除當會標息之金額予會
    首，得標之死會會員之後每月則繳交10,000元予會首），約
    定每月10日均在甲○○先前住居之屏東市湖溪里仁前巷2 號
    、或借用案外人吳美珠位於屏東市○○路67之8 號住處進行
    投標、開標事宜，由欲競標之會員提出載有姓名、數字或僅
    載數字之標單，且依民間合會習慣標單足以識別係投標會員
    之標息金額乃具有準私文書性質而加以行使，經甲○○負責
    開標後由最高金額者得標，而每期得標者需開立以剩餘活會
    會員人數為張數之本票以供擔保。詎甲○○竟承上開意圖不
    法所有而詐欺取財之概括犯意、復基於行使偽造準私文書（
    標單）、意圖供行使之用而偽造有價證券之概括犯意及行使
    偽造私文書（其中1 張未載發票日之本票僅具有債權憑證之
    私文書性質）之犯意，連續冒標而為下列詐欺取財、偽造有
    價證券、行使偽造準私文書（標單）及行使偽造私文書等行
    為：
  1.除虛列上開「李碧雲」、「李美玉」、「林義賢」等3 名人
    頭會員外，又明知「陳美玉」此人亦不存在，竟預先於附表
    一編號至所示開標時間前之某不詳時間，前往屏東地區
    不詳刻印店，利用不知情之刻印業者，偽造「李碧雲」、「
    陳美玉」、「林義賢」、「李美玉」之印章各1 枚（均未扣
    案），再利用不知情之不詳人士填載發票日、票面金額、發
    票人地址等票據記載事項後，甲○○再蓋用上開偽刻之印章
    於本票上而偽造如附表二所示發票人為「李碧雲」、「陳美
    玉」、「林義賢」、「李美玉」之本票，復先後於附表一編
    號至所示開標時間，在上述開標地點，冒用虛捏之「李
    碧雲」、「陳美玉」、「林義賢」、「李美玉」等4 人名義
    ，連續行使其偽造具有準私文書性質之標單參與競標，而以
    附表一編號至所示標息金額得標後，再持前開偽造之本
    票向除徐碧桂外之乙○○等活會會員行使，使活會會員均陷
    於錯誤，誤認附表一編號至之會期各由「李碧雲」、「
    陳美玉」、「林義賢」、「李美玉」得標，乃將扣除標息之
    活會會款交付甲○○，足以生損害於「李碧雲」、「陳美玉
    」、「林義賢」、「李美玉」及乙○○、白秀蘭、徐碧桂、
    林馬素香、施素玲、林雅琴、陳映頻等活會會員之權益。
  2.又明知徐碧桂係參加3 會（以自己名義參加2 會、以其子李
    尚賢之名義參加1 會），且於附表一編號、之會期開標
    時均為活會且無意投標，竟圖以李尚賢、徐碧桂之名義冒標
    ，乃以同上手法，持預先偽造之「李尚賢」、「徐碧桂」之
    印章各1 枚（均未扣案），偽造如附表二編號、所示發
    票人為「李尚賢」、「徐碧桂」之本票後，再先後於附表一
    編號、所示開標時間，在上述開標地點，冒用「徐碧桂
    」、「李尚賢」之名義，連續行使其所偽造具有準私文書性
    質之標單參與競標，而以附表一編號、所示之標息金額
    得標，並持前開偽造之本票向乙○○等活會會員行使，使活
    會會員均陷於錯誤，誤認附表一編號、之會期各由「李
    尚賢」、「徐碧桂」得標，乃將扣除標息之活會會款交付甲
    ○○，足以生損害於李尚賢、徐碧桂及乙○○、白秀蘭、林
    馬素香、施素玲、林雅琴、陳映頻等活會其他活會會員之權
    益。
  3.再明知乙○○係以自己名義參加2 會，且於附表一編號之
    會期開標時仍為活會且無意投標，竟意圖以乙○○名義冒標
    並同時欺瞞乙○○本人，乃以同上手法，持預先偽造之「乙
    ○○」、「白秀蘭」（方形章）之印章各1 枚（均未扣案）
    ，偽造如附表二編號所示發票人為「乙○○」之本票【惟
    其中1 張（票號TS032153未載發票日，欠缺本票之應記載事
    項，僅具有債權憑證之私文書性質），及偽造發票人為「白
    秀蘭」之本票2 張（僅供向乙○○行使之用），再先後於附
    表一編號、所示開標時間，在上述開標地點，冒用「乙
    ○○」之名義，連續行使所偽造具有準私文書性質之標單參
    與競標，而以附表一編號所示之標息金額得標，並持前該
    偽造之本票（含前揭未載發票日僅具有私文書性質者）向除
    徐碧桂、乙○○以外之活會會員行使，使其他活會會員均陷
    於錯誤，誤認附表一編號之會期由「乙○○」得標；另持
    偽造發票人為「白秀蘭」之本票2 張，向乙○○佯稱係「白
    秀蘭」得標，亦使乙○○陷於錯誤，乙○○及其餘活會會員
    乃將扣除標息之活會會款交付甲○○，足以生損害於乙○○
    、白秀蘭及林馬素香、施素玲、林雅琴、陳映頻等活會員之
    權益。
二、嗣於94年10月10日，甲○○因躲避債務致上開互助會停標，
    乙○○發覺有異，乃由某不詳會員處取得前揭以乙○○名義
    為發票人且未載發票日之本票1 張（票號TS032153），始知
    自己之會已遭冒標，再互核對照甲○○所交付得標會員開立
    之本票，方輾轉得知上情，復經臺灣屏東地方法院檢察署檢
    察官扣得由乙○○提出附表編號二所示有票號之本票。
三、案經乙○○訴由臺灣屏東地方法院檢察署檢察官偵查起訴。
    理  由
壹、證據能力部分：
一、屏東縣政府警察局警員函覆原審關於本案互助會會員住居情
    形所製作之職務（偵查）報告：
  (一)按被告以外之人，於審判外所為之書面陳述，如屬於可信之
    特別情況下所製作之文書，亦得為證據，刑事訴訟法第159
    條之4 第3 款定有明文。
  (二)原審為明瞭扣案本票所載發票人是否真實存在、所載住址是
    否確有其址、非屬起訴書犯罪事實之會期是否亦有冒標等情
    事，以定法院職權調查之範圍，乃函請屏東縣政府警察局就
    上開事項予以調查（見原審卷第33、34頁函稿），該局乃發
    交所轄屏東分局各派出所（分駐所）員警辦理，經查證結果
    ，因部分地址查無此址、或土地上早已設置公共設施等情，
    乃由各承辦員警製作職務（偵查）報告函覆原審法院（見原
    審卷第39、40），是該職務（偵查）報告之性質，固屬刑事
    訴訟法第159 條之1 所規定「被告以外之人於審判外之書面
    陳述」，惟所載事項，僅為轄區員警就某處地址之訪查結果
    依實際狀況為書面陳述，不涉及本案實體事實之價值判斷，
    且係警員依法院發函指揮調查後被動製作，衡情內容虛偽之
    可能性甚微，從而顯有可信之特別情況，衡諸使用該證據對
    上訴人甲○○權益之影響及本案被害法益及公益之維護，認
    卷附職務（偵查）報告，應有證據能力。
二、證人徐碧桂、林馬素香、施素玲於警詢之陳述，為「被告以
    外之人於審判外之言詞陳述」，依刑事訴訟法第159 條之1
    之規定，應無證據能力。
貳、實體部分：
一、訊之上訴人甲○○固坦承有冒用「乙○○」名義標會之事實
    ，然矢口否認有虛列人頭會員成立合會及事實一之1.2.所示
    冒標情事，辯稱：李碧雲、陳美玉、林義賢、李美玉等4 人
    ，均為向我購買水果之客戶，然我不清楚該4 人之真實姓名
    、年籍及住所，且收受本票時，我並未詳閱記載事項，故未
    注意住址有無錯誤等情事，又因有會員向我反應徐碧桂信用
    狀況不佳，不應讓其參加3 會，我才私下將徐碧桂其中2 會
    分別轉讓予李碧雲、李美玉，且其他會員又表示本票之發票
    名義人應與原始會員名單相符，我才要求李碧雲、李美玉簽
    發李尚賢、徐碧桂名義之本票，並非我個人所冒標云云。惟
    查：
（一）上開事實一之3.（即附表一編號）部分冒用「乙○○」
      名義標會，復向乙○○訛稱由「白秀蘭」得標，進而偽造
      附表二所示乙○○、白秀蘭名義之本票（乙○○部分其中
      1 張即票號TS032153未載發票日）等情，業據上訴人甲○
      ○於原審及本院審理中坦白承認，核與告訴人乙○○指訴
      情節相符，並有偽造白秀蘭名義之本票2 張（票號TS0321
      70、TS032171）、偽造乙○○名義然未載發票日之本票1
      張（票號TS032153）扣案可佐（正本見偵卷證物袋，影本
      見本院卷第12頁），故上訴人甲○○此部分之自白，應與
      事實相符。
（二）又原審依告訴人乙○○所提供之各期得標會員所簽發之本
      票（正本見偵卷證物袋，又原審另將本票影本依日期編排
      成卷外放以利翻閱，下稱外放本票影本卷），依序整理第
      2 會以下得標會員之名單（見原審卷第35至36頁），關於
      附表一編號至所示會期，上訴人雖供稱：此4 會期依
      序係由李碧雲、陳美玉、林義賢、李美玉得標，而渠等均
      為向我購買水果之客戶，並非我所虛構云云，且有發票人
      為李碧雲、陳美玉、林義賢、李美玉名義之本票扣案可佐
      云云（見外放本票影本卷第1 至3 頁），然附表二所示李
      碧雲為發票人名義之本票所載地址「屏東市○○路4 之14
      號」，實係徐碧桂之住所一節，業據證人徐碧桂於原審陳
      述屬實（亦經原審核對徐碧桂國民身分證無訛），而附表
      二所示陳美玉為發票人名義之本票所載地址「屏東市○○
      路289 巷2 弄10號」，多年前即改建為「千禧公園」，則
      有警員之職務報告附卷可憑（見原審卷39頁），復經原審
      遍查屏東縣內姓名為「林義賢」、「李美玉」之年籍住所
      資料，亦查無與卷附本票所載地址相符者，亦有法務部戶
      役政連結作業系統在卷可憑（見原審卷第96、98至102 頁
      ），而上訴人亦供稱：不清楚李碧雲等4 人之真實姓名、
      年籍及住所，無法提供任何資料供法院傳喚到庭等語（見
      原審卷第126 頁反面），從而是否確有李碧雲、陳美玉、
      林義賢、李美玉等4 人存在，已有可疑。
（三）又徐碧桂係參加3 會（以本人名義參加2 會、以其子李尚
      賢名義參加1 會），其本人名義之其中1 會，係於93年5
      月10日得標，尚有2 活會等情，業據證人徐碧桂原審陳述
      無訛（見原審卷第120 至121 頁），且有徐碧桂本人簽發
      之本票2 張扣案足憑（見外放本票影本卷第5 頁），上訴
      人甲○○雖否認有冒標徐碧桂其餘2 會之不法情事，惟徐
      碧桂其餘2 會，早於93年2 月10日、3 月10日即由他人得
      標乙節，此有如附表二所示偽造李尚賢、徐碧桂之本票扣
      案可憑（見外放本票影本卷第3 、4 頁），雖上訴人甲○
      ○於原審準備程序中供稱（由辯護人代為陳述）：當初係
      會員林馬素香、施素玲向我抱怨徐碧桂之信用狀況不佳，
      我才將徐碧桂之其中2 會之會份轉讓予李碧雲、李美玉承
      受等語（見原審卷第104 頁反面），惟經證人林馬素香、
      施素玲到庭否認上情後（見原審卷第124 、125 頁），上
      訴人甲○○又改稱：係我向林馬素香、施素玲表示徐碧桂
      之信用不好云云（見原審卷第124 、125 頁），足認上訴
      人甲○○此部分辯解，乃臨訟虛捏之詞，益見其顯無任意
      轉讓徐碧桂其餘2 會之會份予他人之合理動機。
（四）又證人徐碧桂於原審陳稱：我於93年5 月10日得標前，毫
      不知悉其餘2 會已遭被告轉讓他人，先前我均按期繳納活
      會會款等語明確（見原審卷第121 至122 頁），而上訴人
      亦坦稱：我將徐碧桂之會份轉讓李碧雲、李美玉後，並未
      告知徐碧桂，且仍向徐碧桂收取活會會款，且並未要求李
      碧雲、李美玉補繳會款等語在卷（見原審卷第122 、146
      頁），準此，上訴人甲○○身為會首，本有義務維護會員
      之權益，竟毫無正當理由，未經徐碧桂之同意擅自將其會
      份轉讓他人，甚且，更若無其事地仍向徐碧桂收取活會會
      款，已嚴重損害徐碧桂之權益，猶使李碧雲、李美玉在未
      曾繳納另1 會會款之前提下，以坐享其成之姿依序標得合
      會金，不僅違反民法第709 條之1 以下關於合會關係之規
      範，亦有違民間合會之運作習慣。況上訴人甲○○對李碧
      雲、李美玉此2 人之年籍、住所均無所悉，對渠等之信用
      狀況無所知悉，嗣後又仍對徐碧桂收取該2 會之活會款，
      則上訴人甲○○此部分所辯不合情理，自不足採。
（五）上訴人甲○○復辯稱：因有會員表示本票之發票人，應與
      會單所載會員名義相符，我始要求李碧雲、李美玉分別簽
      發「李尚賢」、「徐碧桂」名義之本票，並非有意偽造云
      云，然遍查會單所載，並無附表一編號、所示得標之
      「陳美玉」、「林義賢」此2 人，惟上訴人甲○○仍將渠
      等名義簽發之本票交付活會會員收執（見外放本票影本卷
      第2 頁），上訴人甲○○嗣雖供稱：林義賢即會單上之「
      林議選」，陳美玉則可能係「陳美秀」云云（見原審卷第
      147 頁），惟不論「陳美玉」、「林義賢」是否為「陳美
      秀」、「林議選」，均與上訴人甲○○前述簽發「李尚賢
      」、「徐碧桂」名義本票之緣由已相矛盾，況上訴人甲○
      ○果已讓與徐碧桂之會份予李碧雲、李美玉，惟仍交付行
      使偽造「李尚賢」、「徐碧桂」名義之本票予活會會員，
      也屬行使偽造本罪之犯罪，並且使真正取得合會金之李碧
      雲、李美玉平白獲利，卻令無端遭人換標之徐碧桂、李尚
      賢為他人債務徒負擔保之責，上訴人甲○○以此手段處理
      合會事宜，不合情理，要難採信。
（六）觀之本件合會之得標情形，除首期合會金由上訴人甲○○
      取得外，其後則由至今無法查證確切人別之「李碧雲」、
      「陳美玉」、「林義賢」、「李美玉」等4 人依序標得，
      上訴人所稱亦擅自將徐碧桂所參與2 會之會份轉讓予「李
      碧雲」、「李美玉」，使渠2 人順利得標，且上訴人甲○
      ○供稱：李碧雲等4 人得標後僅有繳納2 期之死會會款，
      之後均由我代墊等語在卷（見原審卷第104 頁反面至105
      頁），足見關於本件合會起始後長達半年之會期，除有上
      訴人甲○○上開前後反覆且悖離常情之辯詞外，查無任何
      證據可認確有真實存在之會員得標，參酌上訴人甲○○坦
      承其係因蓮霧種植事業受風災重創，經濟陷於困頓，始有
      冒標情事等語（見原審卷第28頁反面、136 頁），堪認上
      訴人甲○○係因亟需大筆資金周轉，乃虛捏「李碧雲」、
      「林義賢」、「李美玉」等人為人頭會員成立合會，復再
      虛列「陳美玉」之人一舉標取前4 次會期，復自行冒標「
      徐碧桂」、「李尚賢」之會份，以密集標會之方式詐取會
      頭錢及前6 期之合會金，待資金周轉之困境趨緩後，始進
      行正常之標會，方為事實，惟斟酌卷附如附表二所示偽造
      之本票關於發票日、票面金額、發票人地址等事項之筆跡
      均有不同（見外放本票影本卷），應係上訴人甲○○分別
      利用不知情之不詳人士填載後，再蓋用偽刻之印章加以偽
      造，上訴人甲○○所執各節辯解，無非飾卸之詞，均無可
      採，辯護人聲請鑑定筆跡，核亦無必要。
（七）另按我國之民間互助會，係由會首招募、邀集會員參加所
      組成，每於標會時，通常由欲標取會款之會員，在空白紙
      條上，或僅書立其姓名、綽號及數字者，甚或只書寫數字
      而未書立其姓名、綽號，另以言詞等方法表示係何會員所
      出具者，則依習慣或特約均足以辨明係該會員以所書寫數
      字為標息金額參加競標之標單，自應以準私文書論（最高
      法院89年度臺上字第1319號判決意旨參照），查本件合會
      於每期標會時，均由會員書寫標單投標乙節，業據上訴人
      甲○○自承在卷，並經證人徐碧桂、林馬素香、施素玲、
      林雅琴於本院審理中證稱明確，而就標單記載事項為何一
      節，上訴人甲○○供稱：我記得標單上僅有金額，因在場
      之會員事後可確認標單係何人所寫等語（見原審卷第14頁
      反面），證人徐碧桂證稱：標單要寫金額並簽名等語（見
      原審卷第122 頁反面）、證人林馬素香證稱：標單上需載
      金額、姓名、住址等語（見原審卷第124 頁）、證人施素
      玲證稱：標單要寫金額、姓名，無庸寫住址等語（見原審
      卷第124 頁反面）、證人林雅琴證稱：我僅在標單上寫金
      額，因屆時我在場可辨識自己之標單，故無庸寫姓名等語
      （見原審卷第125 頁反面），是互核上訴人甲○○及上開
      證人所述，本件合會之標單應具有準私文書之性質無疑。
      至上訴人甲○○雖否認附表一編號至有何冒標情事，
      惟就附表一編號至所示會期之標息金額則以書狀陳明
      在卷（見原審卷第107 頁），是以認定該7 次會期均為上
      訴人甲○○所冒標，而關於冒標之標息多寡自應依上訴人
      甲○○所自承之金額加以認定。
（八）又證人徐碧桂於原審陳稱：我本人係第8 會（即93年4 月
      10日）得標，然在此前之會期，被告均未交付得標會員所
      簽發之本票予我，基於雙方之信任亦未向被告索取本票收
      執，而第9 會之後我亦因經濟狀況不佳，未再繳納會款等
      語（見原審卷第121 、171 頁），是關於附表一編號所
      詐取之金額，應扣除徐碧桂所餘2 會活會部分，故僅詐取
      22名活會會員所交付之活會會款，而附表二之本票張數，
      除以當期之活會會員人數為據外，均需扣除徐碧桂部分之
      3 會，附此敘明。
    綜上所述，上訴人甲○○確有冒標他人會款情事，事證明確
    ，上訴人所辯係卸責之詞，不足採信，其犯行已堪認定。
二、按偽造私文書或印章罪之成立，固須所偽造者為他人名義之
    文書或印章，惟所謂他人名義，即非自己名義之意，非謂名
    義人必須確有其人，苟其所偽造之文書或印章，足以使人誤
    信其為真正，雖該名義人係出虛捏，亦無妨於偽造文書罪之
    成立（最高法院81年臺上字第1785號判決要旨參照），被告
    虛列「李碧雲」、「林義賢」「李美玉」等人頭會員成立合
    會取得會頭錢，並冒用上開3 名人頭會員及另行虛構之「陳
    美玉」名義標會，復冒用活會會員李尚賢、徐碧桂、乙○○
    等人之名義標會（另向乙○○佯稱白秀蘭得標），標會時則
    行使偽造具有準私文書性質之標單並標得如附表一所示之各
    期合會金，使活會會員陷於錯誤如數交付會款，復偽造前揭
    「李碧雲」等4 名虛構會員及李尚賢、徐碧桂、乙○○、白
    秀蘭名義之本票交付活會會員供擔保（且其中1 張偽造乙○
    ○本票未載發票日而屬私文書性質），核上訴人甲○○所為
    ，係犯刑法第339 條第1 項之詐欺取財罪、第201 條第1 項
    之意圖供行使之用而偽造有價證券罪、第216 條、第220 條
    第1 項、第210 條行使偽造準私文書罪（標單部分）及第21
    6 條、第210 條行使偽造私文書罪（未載發票日之本票部分
    ）。上訴人偽造「李碧雲」、「陳美玉」、「林義賢」、「
    李美玉」、「李尚賢」、「徐碧桂」、「乙○○」、「白秀
    蘭」印章後進而偽造印文（偽造印章部分係利用不知情之刻
    印業者為之，係間接正犯，利用不知情之他人填寫本票金額
    、日期、地址部分，亦是間接正犯）均係偽造有價證券之階
    段行為；上訴人甲○○偽造準私文書（標單）、私文書（未
    載發票日之本票）後進而行使，其偽造之低度行為為行使之
    高度行為所吸收；上訴人甲○○行使偽造有價證券之低度行
    為，已為其偽造有價證券之高度行為所吸收，均不另論罪。
    再按同時偽造同一被害人之多件同類文書或同一被害人之多
    張支票時，其被害法益仍僅1 個，不能以其偽造之文書件數
    或支票張數，計算其法益（最高法院73年臺上字第3629號判
    例意旨參照），本件上訴人甲○○於同一時地，同時偽造如
    附表二所示「李碧雲」等發票人之多張本票，就同一被害人
    而言，因其被害法益係屬同一，應僅論以1 罪。上訴人甲○
    ○於附表一所示會期先後多次詐欺取財、意圖供行使而偽造
    有價證券、行使偽造準私文書等犯行，均時間緊接，方法相
    同，觸犯同一罪名，顯係基於概括犯意反覆為之，各應依修
    正前刑法第56條連續犯規定論以1 罪。上訴人甲○○所犯上
    開連續偽造有價證券、連續詐欺取財、連續行使偽造準私文
    書及行使偽造私文書等4 罪間，有方法、目的之牽連關係，
    應依修正前刑法第55條規定，從一重論以連續偽造有價證券
    罪處斷。上訴人甲○○上開事實一1.2.部分冒標犯行，雖未
    經起訴，然與起訴部分具有連續犯之裁判上一罪關係，為起
    訴效力所及，法院應併予審理。另按刑法第59條之得酌量減
    輕其刑者，固為法院依法得自由裁量之事項，然非漫無限制
    ，必須犯罪另有特殊之原因與環境等情，而在客觀上足以引
    起一般同情，認為即予宣告法定最低度刑期猶嫌過重者，始
    有其適用；至於犯罪之動機、犯罪之手段或犯罪後之態度等
    情狀，僅可為法定刑內從輕科刑之標準，不得據為酌量減輕
    之理由（最高法院88年臺上字第6683號、91年臺上字第733
    號判決意旨參照），衡諸上訴人甲○○偽造上開本票，目的
    雖僅供活會會員擔保使用，供擔保用之本票之性質不若支票
    具有高度流通性，固不致危害廣泛社會大眾之交易安全，然
    以虛列人頭會員之方式成立合會取得會頭錢，復冒標長達半
    年、訛詐逾百萬元之合會金，嚴重損害民間會首與會員間之
    信賴關係，而案發至今，僅與乙○○1 人達成民事和解，對
    其他活會會員仍未理賠，自不宜適用刑法第59條規定酌減其
    刑，附此敘明。
三、按行為後法律有變更者，適用行為時之法律。但行為後之法
    律有利於行為人者，適用最有利於行為人之法律，刑法第2
    條第1 項定有明文，上訴人甲○○行為後，刑法於94年2 月
    2 日經總統公布修正，並於95年7 月1 日施行，又關於量刑
    前之決定應適用法律階段，須綜合罪刑有關之共犯、未遂犯
    、想像競合犯、牽連犯、連續犯、結合犯，以及累犯加重、
    自首減輕暨其他法定加減原因（如身分加減）等一切情形，
    綜其全部罪刑之結果而為比較後，始得依刑法第2 條第1 項
    之規定，決定應適用之構成要件、加重減輕事由等相關新舊
    法律，再依所決定適用之新舊法，依法量刑（最高法院24年
    度刑庭總會決議(二)、95年第8 次刑庭會議決議參照）。易言
    之，在量刑之前，即須先就構成要件、加重減輕事由等罪刑
    有關之相關規定，比較新舊法之規定後，決定應適用新法或
    舊法，本件與罪刑有關之刑法第33條（涉及法定最低罰金刑
    ）、刑法第56條、第55條等刑法法律規定均有修正，茲比較
    新舊法如下：
（一）按95年6 月14日經總統公布增訂，且於同年7 月1 日施行
      之刑法施行法第1 條之1 規定：「中華民國94年1 月7 日
      刑法修正施行後，刑法分則編所定罰金之貨幣單位為新臺
      幣。94年1 月7 日刑法修正時，刑法分則編未修正之條文
      定有罰金者，自94年1 月7 日刑法修正施行後，就其所定
      數額提高為30倍。但72年6 月26日至94年1 月7 日新增或
      修正之條文，就其所定數額提高為3 倍」，故自95年7 月
      1 日起，刑法第339 條第1 項詐欺取財罪，關於法定本刑
      之罰金刑部分，改以新臺幣為單位為「新臺幣30,000元」
      ，惟關於罰金刑之科刑標準，修正後刑法第33條第5 款係
      規定「罰金：新臺幣1,000 元以上，以百元計」，而修正
      前同條款係規定「罰金：1 元以上」之規定，是關於罰金
      最低本刑部分，修正後之規定較不利上訴人甲○○，故依
      上開刑法第2 條第1 項前段規定，就刑法339 條第1 項詐
      欺取財罪之罰金刑部分，應適用修正前刑法第33條第5 款
      規定科處（依最高法院95年臺上字第6958號、7024號判決
      要旨此部分修正應比較新舊法）。
（二）再刑法修正後，關於第56條連續犯、第55條牽連犯之規定
      均經刪除，上開刪除雖非犯罪構成要件之變更，但顯已影
      響行為人刑罰之法律效果，自屬法律有變更。茲因上訴人
      甲○○先後多次偽造有價證券、行使偽造準私文書、詐欺
      取財等犯行，依修正前刑法第56條規定各僅論以1 罪，且
      上開3 罪亦得依修正前刑法第55條牽連犯規定從一重處斷
      ，然依修正後法律規定，均應論以數罪，經比較新、舊法
      結果，認係修正前之刑法第56、第55條規定較有利上訴人
      甲○○。
    故經綜合比較結果，認均以修正前之刑法法律規定較有利於
    上訴人甲○○，故本件關於前開罪刑部分應一體適用修正前
    之刑法規定論處。
四、原審適用刑法第2 條第1 項前段、第56條（修正前）、第20
    1 條第1 項、第216 條、第220 條第1 項、第210 條、第20
    5 條、第219 條、第339 條第1 項、第55條（修正前），罰
    金罰鍰提高標準條例第1 條前段規定，並審酌上訴人甲○○
    雖無前科（有卷附臺灣屏東地方法院檢察署刑案資料查註紀
    錄表、臺灣高等法院被告前案紀錄表可參），因資金周轉不
    靈而犯案之動機，所為對活會會員造成財產上損害，所冒標
    詐取之總金額非少，嗣後已與告訴人乙○○達成民事和解（
    見原審卷附和解筆錄），對其餘被害人仍未理賠等一切情狀
    ，量處有期徒刑3 年6 月。並以偽造之有價證券、印章、印
    文或署押，不問屬於犯人與否，沒收之，刑法第205 條、第
    219 條分別定有明文，故本件如附表二所示偽造之本票合計
    129 張，偽造之「「李碧雲」、「陳美玉」、「林義賢」、
    「李美玉」、「李尚賢」、「徐碧桂」、「乙○○」、「白
    秀蘭」（方章）各1 枚（雖票號不詳之本票及偽造之印章均
    未扣案，然均無證據證明確已滅失）及未載發票日之票號TS
    032153本票上偽造之「乙○○」印文1 枚，應分別依刑法第
    205 條、第219 條規定，併予宣告沒收（本票上所偽造之印
    文，因屬偽造本票之一部分，已因本票之沒收而包含在內，
    不再另為沒收之諭知）。經核原判決認事用法並無不合，量
    刑亦屬適當，上訴人甲○○上訴指摘原判決量刑過重，為無
    理由，應予駁回。
據上論結，應依刑事訴訟法第368 條，判決如主文。
本案經檢察官林應華到庭執行職務。
中　　華　　民　　國　　96　　年　　8 　　月　　13　　日
            刑事第六庭  審判長法  官  王憲義
                              法  官  李璧君
                              法  官  張盛喜
以上正本證明與原本無異。
如不服本判決應於收受本判決後10日內向本院提出上訴書狀，其
未敘述上訴理由者，並得於提起上訴後10日內向本院補提理由書
狀（均須按他造當事人之人數附繕本）「切勿逕送上級法院」。
中　　華　　民　　國　　96　　年　　8 　　月　　13　　日
                              書記官  林明威
附表一：
┌──┬─────────────┬────┬───────────────────────┐
│編號│日        期（會 次）     │冒用姓名│　被告詐得之互助會款項                        │
│    │　                        │        │【實際存在之活會人數×（會款- 利息）】        │
├──┼─────────────┼────┼───────────────────────┤
│  │92年10月10日（第2會）     │李碧雲  │  224,000元                                   │
│    │                          │        │【28 ×（10,000-2,000）】                     │
├──┼─────────────┼────┼───────────────────────┤
│  │92年11月10日（第3會）     │陳美玉  │　224,000元                                   │
│    │                          │        │【28 ×（10,000-2,000）】                     │
├──┼─────────────┼────┼───────────────────────┤
│  │92年12月10日（第4會）     │林義賢  │  218,400元                                   │
│    │                          │        │【28 ×（10,000-2,200）】                     │
├──┼─────────────┼────┼───────────────────────┤
│  │93年1 月10日（第5會）     │李美玉  │  215,600元                                   │
│    │                          │        │【28 ×（10,000-2,300）】                     │
├──┼─────────────┼────┼───────────────────────┤
│  │93年2 月10日（第6會）     │李尚賢  │  215,600元                                   │
│    │                          │        │【28 ×（10,000-2,300）】                     │
├──┼─────────────┼────┼───────────────────────┤
│  │93年3 月10日（第7會）     │徐碧桂  │  215,600元                                   │
│    │                          │        │【28 ×（10,000-2,300）】                     │
├──┼─────────────┼────┼───────────────────────┤
│  │93年7 月10日（第11會）    │乙○○  │  162,800元                                   │
│    │                          │（另向邱│【22 ×（10,000-2,600）】                     │
│    │                          │周鴛訛稱│                                              │
│    │                          │白秀蘭得│                                              │
│    │                          │標）    │                                              │
├──┴─────────────┼────┴───────────────────────┤
│    　總　　　　　　額          │  　　　1,476,000元                                     │
└────────────────┴────────────────────────────┘
附表二：偽造之本票（扣案部分見偵卷外放證物袋）
 ┌───┬──────┬───────┬───────┬────────────┬─────────┐
 │發票人│  票    號  │ 發  票  日   │ 票 面 金 額  │      合計張數          │偽造之印文        │
 │      │            │              │              │（實際活會人數扣除徐碧桂│                  │
 │      │            │              │              │之3會未收本票）         │                  │
 ├───┼──────┼───────┼───────┼────────────┼─────────┤
 │李碧雲│339562      │均為          │均為          │  25張　                │每張本票均偽造「李│
 │      │339563      │92年10月10日  │10,000元      │（惟扣案僅2張）         │碧雲」印文1 枚，合│
 │      │其餘票號不詳│              │              │                        │計偽造25枚        │
 ├───┼──────┼───────┼───────┼────────────┼─────────┤
 │陳美玉│268261      │均為          │均為          │  25張　                │每張本票均偽造「陳│
 │      │268262      │92年11月10日  │10,000元      │（惟扣案僅2張）         │美玉」印文1 枚，合│
 │      │其餘票號不詳│              │              │                        │計偽造25枚        │
 ├───┼──────┼───────┼───────┼────────────┼─────────┤
 │林義賢│445851      │均為          │均為          │  25張　                │每張本票均偽造「林│
 │      │445852      │92年12月10日  │10,000元      │（惟扣案僅2張）         │義賢」印文1 枚，合│
 │      │其餘票號不詳│              │              │                        │計偽造25枚        │
 ├───┼──────┼───────┼───────┼────────────┼─────────┤
 │李美玉│216277      │均為          │均為          │  25張　                │每張本票均偽造「李│
 │      │216278      │93年1 月10日  │10,000元      │（惟扣案僅2張）         │美玉」印文1 枚，合│
 │      │其餘票號不詳│              │              │                        │計偽造印文25枚    │
 ├───┼──────┼───────┼───────┼────────────┼─────────┤
 │李尚賢│268159      │均為          │均為          │  25張　                │每張本票均偽造「李│
 │      │268160      │93年2 月10日  │10,000元      │（惟僅扣得2張）         │尚賢」印文1 枚，合│
 │      │其餘票號不詳│              │              │                        │計偽造印文25枚    │
 ├───┼──────┼───────┼───────┼────────────┼─────────┤
 │徐碧桂│910606      │均為          │均為          │  25張　                │每張本票均偽造「徐│
 │      │910627      │93年3 月10日  │10,000元      │（惟僅扣得2張）         │碧桂」印文1 枚，合│
 │      │其餘票號不詳│              │              │                        │計偽造印文25枚    │
 │      │            │              │              │                        │                  │
 ├───┼──────┼───────┼───────┼────────────┼─────────┤
 │白秀蘭│TS032170    │均為          │均為          │  2 張　                │每張本票均偽造「白│
 │      │TS032171    │93年7 月10日  │10,000元      │ （均有扣案）           │秀蘭」（方章）印文│
 │      │            │              │              │                        │1 枚，合計偽造印文│
 │      │            │              │              │                        │2 枚              │
 ├───┼──────┼───────┼───────┼────────────┼─────────┤
 │乙○○│票號不詳    │均為          │均為          │  19張（均未扣案）      │每張本票均偽造邱周│
 │      │            │93年7 月10日  │10,000元      │ （當期活會人數24人- 邱 │鴛」印文1 枚，合計│
 │      │            │              │              │ 周鴛係收受「白秀蘭」名 │偽造印文19 枚     │
 │      │            │              │              │ 義之本票2 張- 卷附未載 │                  │
 │      │            │              │              │ 發票日1 張- 徐碧桂所餘 │                  │
 │      │            │              │              │ 2會活會）              │                  │
 │      │            │              │              │                        │                  │
 └───┴──────┴───────┴───────┴────────────┴─────────┘
附錄本案論罪法條：
刑法第201 條第1 項
意圖供行使之用，而偽造、變造公債票、公司股票或其他有價證
券者，處3 年以上10年以下有期徒刑，得併科3 千元以下罰金。
刑法第339 條第1 項
意圖為自己或第三人不法之所有，以詐術使人將本人或第三人之
物交付者，處5 年以下有期徒刑、拘役或科或併科1 千元以下罰
金。
刑法第216 條
行使第210 條至第215 條之文書者，依偽造、變造文書或登載不
實事項或使登載不實事項之規定處斷。
刑法第210 條
偽造、變造私文書，足以生損害於公眾或他人者，處5 年以下有
期徒刑。
刑法第220 條第1 項
在紙上或物品上之文字、符號、圖畫、照像，依習慣或特約，足
以為表示其用意之證明者，關於本章及本章以外各罪，以文書論
。
